臺灣臺中地方法院民事判決
                                    109年度重訴字第287號
原      告  朱无違  
訴訟代理人  李平勳律師
            潘仲文律師
被      告  朱屏    
訴訟代理人  賴以祥律師
            絲漢德律師
            李怡臻律師
            羅誌輝律師            
上列當事人間清償連帶債務分擔額事件，本院於民國110年10月6
日言詞辯論終結，判決如下：
    主    文
被告應給付原告新臺幣17,308,219元，及自民國109年5月15日起
至清償日止，按週年利率百分之5計算之利息。
原告其餘之訴駁回。
訴訟費用由被告負擔百分之81，餘由原告負擔。
本判決第一項，於原告以新臺幣580萬元供擔保後，得假執行；
被告如以新臺幣17,308,219元為原告預供擔保，得免為假執行。
原告其餘假執行之聲請駁回。
    事實及理由
壹、程序方面：
    按訴狀送達後，原告不得將原訴變更或追加他訴，但請求之
    基礎事實同一者，不在此限，民事訴訟法第255條第1項第2
    款定有明文。查原告起訴原依民法第749條、第312條、第28
    0條、第281條規定，嗣於本院審理中，續依民法第879條第2
    項為請求，並請求法院擇一為有利原告之判決，核屬訴之追
    加，因請求之社會事實同一，均係以原告清償甲臺貿易股份
    有限公司（下稱甲臺公司）向第一商業銀行（下稱一銀）之
    借款為基礎，主要爭點亦具共通性，原告上開訴之追加，合
    於上述規定，合予敘明。
貳、實體方面：
一、原告主張：
㈠、甲臺公司於民國67年成立，由原告擔任負責人，惟95年原告
    移居美國後，因信任兄長即被告，將甲臺公司所有事務委由
    被告處理，包括甲臺公司之大、小章及公司帳冊等亦由被告
    保管。
㈡、被告於108年12月12日以甲臺公司名義向一銀借款新臺幣（下
    同）1140萬元、2660萬元，期間自108年12月12日起至109年
    9月12日止，又於108年5月23日借款500萬元，期間自108年5
    月23日起至109年5月23日止，合計4300萬元（下稱系爭借款
    ），有借據可佐（見本院卷一第47-51頁）並由原告以所有
    之台中市西區後壠子段248-27、248-28、248-29、248-46、
    248-47、248-48、248-49地號土地(下稱系爭土地）設定最
    高限額抵押權予一銀，兩造同為上開債務之連帶保證人，原
    告直至108年底自美返台始悉此事，且不知借款流向，經要
    求被告清償，亦未獲置理。
㈢、因原告已於109年4月16日以連帶保證人地位向一銀清償上開
    借款及本息，有匯款憑條、利息收據可證（見本院卷一第53
    -57頁），經一銀出具抵權塗銷同意書交原告收執（見本院
    卷一第59-65頁），並使被告同免其連帶保證人之責任。爰
    依民法第749、312、280、281條規定，請求被告償還其應分
    擔之部分及自免責時起之利息，合計21,507,023元（43,014
    ,047÷2＝21,507,023元）。
㈣、又原告既以系爭土地設定抵押權擔保系爭借款，依民法第879
    條第3項規定，原告於清償系爭借款，除得依連帶保證人地
    位請求外，亦得依物上保證人身分請求被告分擔上開數額，
    請求就連帶保證人、連帶債務人及物上保證人規定擇一為有
    利原告之判決。。
㈤、聲明：⒈被告應給付原告21,507,023元及自109年4月16日起至
    清償日止，按週年利率5%算之利息。⒉願供擔保，請准宣告
    假執行。
二、被告則以：  
㈠、甲臺公司係兩造父母所成立，前陸續向一銀借款1140萬元、2
    660萬元，合計3800萬元，以母親名下所有之系爭土地設定
    抵押，嗣再向一銀借款500萬元，故借款合計為4300萬元，
    嗣兩造父母先後過世，由原告擔任甲臺公司負責人，雖其旅
    居美國，而由被告處理公司業務，惟原告每隔3至6個月即返
    台，並領有甲臺公司薪資，且於繼承系爭土地後，持續以土
    地供作向一銀借款之擔保，至於借款期限屆至，則以借新還
    舊方式展延借款期限。
㈡、依民法第739條規定，保證債務係債務人債務不履行時，始有
    保證債務之發生，本件縱認系爭借款已由原告清償完畢，惟
    甲臺公司於借款屆期（109年5月23日、同年9月12日）前均
    正常繳息，無不履行債務情事，既一銀並未催告履行，無保
    證債務發生，原告期前清償，不得依保證債務內部分擔額請
    求被告分擔。
㈢、又物上保證仍係保證債務，應視保證債務已否發生，依民法
    第879條文意解釋，係將代為清償及抵押權人實行抵押權致
    失抵押物之所有權時併列，然抵押權人得行使抵押權係債務
    到期後，故法文所指代為清償債務，亦應為保證債務發生後
    之清償，原告為期前清償，自不得依上開規定請求內部分擔
    。
㈣、甲臺公司為兩造父母創設，本以系爭土地供擔保向一銀借款
    ，嗣由擔任甲臺公司負責人之原告繼承系爭土地，其以出售
    系爭土地之價金清償系爭借款，應係主債務人清償，非以連
    帶保證人地位清償，此自匯款人為大唯開發有限公司、中國
    信託商業銀行股份有限公司受託信託財產專戶即可知，原告
    為甲臺公司負責人，其基於己意任意於期前清償系爭借款，
    可證其為主債務人之清償，所為保證債務內部分擔之請求，
    應屬無據。有目應以爭土地
㈤、又被告前於108年7月30日為甲臺公司向合作金庫借款1000萬
    元之範圍內為連帶保證人，已於109年8月1日到期，因甲臺
    公司無力還款，經合庫催告被告清償，除由甲臺公司清償部
    分外，被告另代甲臺公司清償本金、利息、違約金共8,397,
    608元，依民法第280、281條第1項規定，被告得向同為連帶
    保證人之原告請求分擔二分之一即4,198,804元，倘認原告
    本件請求為有理由，爰依民法第334條第1項以前述債權與原
    告之請求為抵銷。
㈥、聲明：⒈原告之訴駁回。⒉如受不利判決，願供擔保請准宣告
    免為假執行。
三、不爭執事項（見本院卷二第176-177頁）：　
㈠、甲臺公司現由原告擔任法定代理人。兩造共同擔任甲臺公司
    向一銀借款合計4300萬元（即系爭借款，借據如本院卷一第
    47、49、51頁）之連帶保證人。
㈡、系爭借款借款期間分別為①1140萬元：108年12月12日至109年
    9月12日②500萬元：108年5月23日至109年5月23日③2660萬元
    ：108 年12月12日至109 年9 月12日。
㈢、系爭借款並以原告所有系爭土地土地設定最高限額抵押權以
    擔保債權2070萬元。上開抵押權業經109年4月20日抵押權塗
    銷同意書（本院卷一第59、61頁）塗銷。
㈣、系爭借款已於109年4月16日清償完畢，清償金額43,014,047
    元（見本院卷一第139至157頁）。
㈤、兩造另擔任甲臺公司向合作金庫借款1000萬元之連帶保證人
    ，該借款經被告於109年9月1日以連帶保證人身分給付8,397
    ,608元後，清償完畢。
四、本院之判斷：
㈠、原告為民法第312條之利害關係人：
　⒈按就債之履行有利害關係之第三人為清償者，於其清償之限
    度內承受債權人之權利，民法第312條前段定有明文。該第
    三人即得按其代位清償限度就債權人之權利，以自己之名義
    ，行使債權人之權利。所謂第三人就債之履行有利害關係，
    係指該第三人因清償而發生法律上之利害關係者而言，因保
    證關係係存在於債權人與保證人間，債務人與保證人間並無
    內部分擔問題；而就債權人與債務人間之借貸關係言，保證
    人又非當事人，應認連帶保證人清償保證之債務，自屬就債
    之履行有利害關係之第三人（最高法院98年度台上字第1104
    號、92年度台上第637號判決要旨參照）。
　⒉查原告為系爭借款之連帶保證人，為兩造所不爭執，原告就
    甲臺公司所積欠一銀之系爭借款，業已清償完畢，此有一銀
    函文及所附聯行往來報告書代轉帳支出傳票、放款收回收息
    傳票在卷可佐（見本院卷一第139-157頁），其以連帶保證
    人身分清償保證之債務，依前揭說明，自屬就債之履行有利
    害關係之第三人。被告雖辯稱原告係基於主債務人之地位清
    償等語，惟為原告所否認，自應由被告舉證證明，既被告未
    為舉證，所辯自難採信。
㈡、原告得請求被告平均分擔系爭借款債務：
　⒈按數人保證同一債務者，除契約另有訂定外，應連帶負保證
    責任。連帶債務人相互間，除法律另有規定或契約另有訂定
    外，應平均分擔義務。連帶債務人中之一人，因清償、代物
    清償、提存、抵銷或混同，致他債務人同免責任者，得向他
    債務人請求償還各自分擔之部分，並自免責時起之利息。前
    項情形，求償人於求償範圍內，承受債權人之權利。民法第
    748條、第280條、第281條第1項、第2項分別定有明文。原
    告與被告共同擔任系爭借款之連帶保證人，且原告系爭借款
    已清償完畢一節，已如上述，是依上開說明，原告自得向同
    為連帶保證人之被告請求償還各自應分擔之部分。
  ⒉被告雖以原告清償系爭借款時履行期限尚未屆至，其無清償
    借款義務為辯。惟保證契約成立後，保證人就主債務人於保
    證契約約定期間內所生對於債權人之債務，均應代負履行之
    責任，即其債務始於保證契約成立之時，終於約定保證期間
    內主債務人對保證契約債權人之債務全部履行完畢為止（最
    高法院91年度台上字第1513號判決參照）。亦即，保證人之
    履行責任（補充責任）於主債務人不履行債務時即已發生，
    保證人縱得於債權實現階段行使先訴抗辯權，亦不過延緩自
    己之清償責任，而不生否認債權人請求或消滅保證責任之效
    果。系爭借款於原告清償時履行期限雖未屆至，依上說明，
    保證債務於保證契約成立之時即存在，並於本院審理期間屆
    至，原告之清償，未為甲臺公司反對，且因原告之清償，系
    爭借款不致於發生遲延利息或違約金，代負履行責任之數額
    不致於擴大，無不利於同為連帶保證人之被告，加以甲臺公
    司另向合作金庫中興分行借款之債務，亦由兩造擔任連帶保
    證人，合作金庫亦對被告為催告繳納未果，此經被告提出連
    帶保證書、對連帶保證人請求還款催告書可佐（見本院卷二
    第147、149頁），可見原告為避免履行責任之擴大，因而清
    償系爭借款，有其必要，原告自得就其清償之數額請求被告
    分擔。
  ⒊原告得請求被告分擔之數額：原告為系爭借款之連帶保證人
    ，就系爭借款清償之數額為43,014,047元，則系爭借款之連
    帶保證人應負之履行責任即為43,014,047元，依上說明，應
    由連帶保證人即兩造平均分擔，而每人應分擔21,507,023.5
    元（計算式：43,014,047元÷2＝21,507,023.5元），原告請
    求被告給付21,507,023元，自應准許。
　⒋至民法第749條「民法第749條保證人向債權人為清償後，於
    其清償之限度內，承受債權人對於主債務人之債權。但不得
    有害於債權人之利益。」，係指連帶保證人中之1人向債權
    人為清償後，其他連帶保證人或物上保證人同免責任後，該
    代為清償之連帶保證人，仍得向主債務人求償。本件原告既
    係主張連帶保證人間之內部求償，應無上開法條之適用，併
    此敘明。
㈢、又為債務人設定抵押權之第三人，代為清償債務，或因抵押
    債權人實行抵押權致失抵押物之所有權時，該第三人於其清
    償之限度內，承受債權人對於債務人之債權。債務人如有保
    證人時，保證人應分擔之部分，依保證人應負之履行責任與
    抵押物之價值或限定之金額比例定之。抵押物之擔保債權額
    少於抵押物之價值者，應以該債權額為準。民法第879條第1
    項、第2項分別定有明文。抵押人兼為連帶保證人者，因連
    帶保證人係以其全部財產對債權人負人的無限責任，已包含
    為同一債務設定抵押權之抵押物，故僅須負單一之分擔責任
    ，始為公平（最高法院99年度台上字第1204號民事判決意旨
    參照）。查原告所有系爭土地設定最高限額抵押權以擔保系
    爭借款中一銀債權2070萬元，並於109年4月20日塗銷抵押權
    等情，有一銀出具之塗銷同意書可佐，依上說明，原告雖兼
    具抵押人及連帶保證人身份，僅負單一分擔責任，是原告依
    連帶保證人請求被告分擔履行責任，業經本院准許如上，本
    院即無再就原告為物上保證人身分為核算，併此敘明。
㈣、被告主張抵銷部分：
　⒈二人互負債務，而其給付種類相同，並均屆清償期者，各得
    以其債務，與他方之債務，互為抵銷。但依債之性質不能抵
    銷或依當事人之特約不得抵銷者，不在此限。民法第334條
    第1項定有明文。本件被告以兩造前為甲臺公司向合作金庫
    借款1000萬元擔任連帶保證人，業於109年8月1日到期，合
    作金庫催告還款，除由甲臺公司清償部分外，被告已於同年
    9月1日以連帶保證人身份清償完畢，合計8,397,608元，乃
    依民法第280條、第281條規定請求原告分擔二分之一即4,19
    8,804元，並以原告得主張之分擔額為抵銷等語。
　⒉查原告對於兩造擔任甲臺公司向合作金庫借款1000萬元之連
    帶保證人，該借款經被告於109年9月1日以連帶保證人身分
    給付8,397,608元後，清償完畢之情並不爭執，並有被告提
    出之繳款文件在卷足佐（見本院卷二第151-153頁），經核
    被告主張抵銷之前揭債權，其性質並非不能抵銷，兩造間亦
    無不得抵銷之特約，是被告之主張，應予准許。
　⒊據上，本件被告應分擔之債務額為21,507,023元，經被告為
    扺銷主張4,198,804元後，剩餘17,308,219元（21,507,023-
    440,650=17,308,219），是原告之請求於17,308,219元範圍
    內為有理由，逾此範圍之請求，則無法准許。
㈤、按給付有確定期限者，債務人自期限屆滿時起，負遲延責任
    。給付無確定期限者，債務人於債權人得請求給付時，經其
    催告而未為給付，自受催告時起，負遲延責任。其經債權人
    起訴而送達訴狀，或依督促程序送達支付命令，或為其他相
    類之行為者，與催告有同一之效力。前項催告定有期限者，
    債務人自期限屆滿時起負遲延責任。遲延之債務，以支付金
    錢為標的者，債權人得請求依法定利率計算之遲延利息。應
    付利息之債務，其利率未經約定，亦無法律可據者，週年利
    率為5％，民法第229條、第233條第1項前段、第203條分別定
    有明文。查本件原告請求分擔之債權非屬有確定期限之給付
    ，其亦未舉證曾催告被告給付，是其請求原告給付自免責時
    起即109年4月16日起算之遲延利息，即非有據，惟依上開說
    明，原告請求自起訴狀繕本送達翌日即109年5月15日（見本
    院卷一第89頁)起算之法定遲延利息，依法有據，應予准許
    ，逾此範圍之請求，則無法准許。
五、綜上所述，原告依民法第312條、280條、第281條規定請求
    被告應給付原告17,308,219元，及自109年5月15日起至清償
    日止，按週年利率5%計算之利息，為有理由，應予准許。逾
    此部分之請求，即屬無據，應予駁回。
六、兩造均陳明願供擔保，請准宣告假執行、免為假執行，經核
    原告勝訴部分聲請宣告假執行，合於法律規定，爰酌定相當
    之擔保金額宣告之。被告之聲請則核無不合，爰酌定相當之
    金額准許之。至原告敗訴部分，其假執行之聲請，已失所附
    麗，應併予駁回。
七、兩造其餘之攻擊禦方法及提出之證據，經本院斟酌後，認均
    與判決結果不生影響，爰不予一一論駁，附予敘明。
八、據上論結，本件原告之訴為有一部理由、一部無理由，依民
    事訴訟法第79條，判決如主文。
中　　華　　民　　國　　110 　年　　11　　月　　15　　日
                  民事第五庭  法  官  李蓓
以上正本係照原本製作。
如對本判決上訴，須於判決送達後20日內向本院提出上訴狀。如
委任律師提起上訴者，應一併繳納上訴審裁判費。
中　　華　　民　　國　　110 　年　　11　　月　　16　　日
                              書記官  陳采瑜